【裁判字號】    95,台上,3645
【裁判日期】    950630
【裁判案由】    違反商業會計法等罪
【裁判全文】
最高法院刑事判決            九十五年度台上字第三六四五號
    上  訴  人  台灣高等法院台南分院檢察署檢察官
    被      告  甲○○
                        號
上列上訴人因被告違反商業會計法等罪案件，不服台灣高等法院
台南分院中華民國九十二年十月二十八日第二審判決（九十二年
度上訴字第六六三號，起訴案號：台灣台南地方法院檢察署九十
年度偵字第一０一二六號、第一０七一八號），提起上訴，本院
判決如下：
    主  文
上訴駁回。
    理  由
按刑事訴訟法第三百七十七條規定，上訴於第三審法院，非以判
決違背法令為理由，不得為之。是提起第三審上訴，應以原判決
違背法令為理由，係屬法定要件。如果上訴理由書狀並未依據卷
內訴訟資料，具體指摘原判決不適用何種法則或如何適用不當，
或所指摘原判決違法情事，顯與法律規定得為第三審上訴理由之
違法情形，不相適合時，均應認其上訴為違背法律上之程式，予
以駁回。本件原判決以公訴意旨略以：被告甲○○與吳昭慧（經
原審通緝中）係姊弟關係，分別為佑勳股份有限公司（下稱佑勳
公司）之公司負責人與財務經理，二人基於共同之概括犯意，自
民國八十九年十二月間起至九十年二月間止，偽刻冠舜交通工業
股份有限公司（下稱冠舜公司）與統亞實業有限公司（下稱統亞
公司）之公司章，蓋於原判決附表一、二所列之支票背面而為背
書行為。且明知佑勳公司並無出售模具予冠舜公司，竟於八十九
年十一月三十日、九十年二月十六日、九十年二月十七日，以冠
舜公司為買受人，開立金額分別為新台幣（下同）六十五萬六千
四百六十元、四十三萬八千元、四十四萬六千三百元之統一發票
。然後以虛偽開立之統一發票，與原判決附表一、二所列之支票
，連續於該附表一、二所列日期，持向彰化商業銀行北台南分行
（下稱彰銀）申請借款，以供佑勳公司週轉之用。嗣因佑勳公司
未清償借款，經該銀行分別向冠舜公司及統亞公司追索，冠舜公
司及統亞公司始知上情。因認被告甲○○與吳昭慧共同涉有商業
會計法第七十一條第一款、刑法第二百十六條、第二百十條之行
使偽造私文書罪嫌云云。惟經審理結果，認為不能證明被告犯罪
，因而維持第一審諭知被告無罪之判決，駁回檢察官在第二審之
上訴。已依據卷內資料詳予說明。從形式上觀察，原判決並無違
背法令情形存在。檢察官上訴意旨略稱：本件應探究者為被告對
吳昭慧之行為是否知情，若為知情，即應成立共同正犯，而被告
於檢察官偵查時陳稱：其姊姊吳昭慧有向彰銀借錢及辦理票貼之
事等語，顯見被告知道吳昭慧借錢之事，原判決認被告根本不知
其姊姊如何管理財務，顯有與卷證不符之違法。又佑勳公司自八
十九年十月間起，公司帳目及開票事宜，已交由被告處理為其所
自承，在八十九年十二月之後，佑勳公司與財務相關之發票等資
料，自亦均係被告負責保管處理，依常理言之，本件佑勳公司持
往銀行辦理票貼所附之發票等資料，自係由被告提供，故被告對
於偽造支票背書之事應有參與，自應負共同正犯之責，原判決並
未審酌此點，認定被告不知情，採證有違經驗法則及與卷證資料
不符之違法。末查，依常理言之，被告與吳昭慧是姊弟至親，吳
昭慧之行蹤，被告理應知曉，且吳昭慧為免被告受冤枉，應會出
面承擔一切罪責，惟於起訴後，即藉故不出庭而被通緝，使案件
在審判程序中無法傳訊吳昭慧進行詰問，以釐清案情之真相，故
吳昭慧顯有迴護被告之意味存在，原判決未慮及此點，即遽下結
論謂被告不知情，採證有違經驗法則之違誤云云。經查：按證據
之憑信力如何，事實審法院依自由心證之原則，本有斟酌取捨之
權，苟其取捨，不違背經驗法則或論理法則，不得任意指為違法
，而據為適法之第三審上訴理由。本件原判決已敘明：同案被告
吳昭慧自八十二年起至八十九年間，在佑勳公司掌管財務，公司
為家族企業，甲○○為公司掛名負責人並負責業務，然主要決策
係由吳昭慧與其父親吳東龍決定，公司大小印章均由吳昭慧保管
，有台灣台南地方法院檢察署九十年度偵字第八二八四號偽造文
書一案之不起訴處分書一份在卷，可見上開冠舜公司及統亞公司
之公司章及前開統一發票應係吳昭慧所盜蓋及簽發無疑。又吳昭
慧於偵查中亦供認：八十九年十一月三十日冠舜公司發票與八十
九年十二月十五日鐘茂公司發票，是我字跡，但不是我開的，是
我帶應收票據單、申請書、本票、發票正本至彰銀辦貼現，而甲
○○做業務，我管財務，支票票貼甲○○不知情，銀行票貼出來
的錢由我使用等語，核與證人即彰銀行員胡展銓於第一審審理時
到庭證稱：佑勳公司向我們銀行辦理票貼大部分是吳昭慧去辦的
，被告甲○○有無去過，我沒有印象，他們公司與我們銀行金錢
的週轉都是吳昭慧在辦理，我們銀行的帳和他們公司的帳已經結
清，被告的爸爸和叔叔賣土地拿錢出面來我們銀行談等情相符，
足見偽造冠舜公司及統亞公司背書，持向彰銀票貼之人係吳昭慧
，而非被告甚明。另證人即佑勳公司之會計助理陳淑琴於第一審
審理時亦到庭證稱：佑勳公司會計是吳昭慧，佑勳公司是吳昭慧
和她爸爸在處理，我錢都是交給吳昭慧，甲○○在佑勳公司負責
接洽業務，公司都是他姊姊在負責，技術部分是甲○○，我從來
沒有去銀行，跑銀行都是吳昭慧在跑，佑勳公司正常交易所開立
的統一發票是我製作的，到我要結帳時，我就交給吳昭慧去處理
，我開完後，就將空白的統一發票全部交給吳昭慧等語。證人即
佑勳公司委託記帳員江儀坤於第一審審理時亦證稱：佑勳公司和
我接洽的人是吳昭慧，佑勳公司每雙月之營業稅結算表是吳昭慧
拿公司的有關憑證、收據、發票來申報，佑勳公司的統一發票本
來就是吳昭慧保管，我登錄後，就還給她保管，發票處理完是交
給吳昭慧，甲○○沒有和我接洽過等語。足證有關佑勳公司財務
報表及相關發票之處理，均係吳昭慧經手，至為明確。末查，本
件吳昭慧持向彰銀辦理票貼時，係以剪貼作廢之發票號碼於空白
發票上之變造方法，並盜蓋公司及負責人印章於支票上持向該銀
行辦理票貼，此有前開變造之統一發票影本三紙在卷可稽。參以
被告於偵查中供稱：佑勳公司已四、五年未賣模具給冠舜公司了
，八十九年十一月三十日開給冠舜公司之發票，是我姐的筆跡，
該發票一九三三號是作廢聯，已由會計師取走，而佑勳公司與冠
舜公司亦有四、五年未往來了等語。可知佑勳公司與冠舜公司既
已四、五年未有業務往來，自亦無簽發銷售發票之可能，而吳昭
慧卻以其持有發票及公司印章之便，自行變造統一發票後持以向
銀行票貼供己使用等情，原審因認本件應係吳昭慧個人之行為甚
明，所為之判斷均已於理由內詳加說明，並無證據上理由矛盾之
違背法令。至吳昭慧故意不到庭而遭通緝一節，與被告是否成立
犯罪，並無關聯性，以此爭執，顯非適法之上訴第三審理由。其
餘上訴意旨，無非係就原判決已說明事項及原審採證認事職權之
適法行使，再為事實上之爭執，任意指摘其有上述之違背法令，
難謂為適法之上訴第三審理由。衡以上述說明，應認檢察官之上
訴為違背法律上之程式，予以駁回。
據上論結，應依刑事訴訟法第三百九十五條前段，判決如主文。
中    華    民    國  九十五  年    六    月   三十   日
                      最高法院刑事第十庭
                          審判長法官  洪  清  江
                                法官  石  木  欽
                                法官  李  伯  道
                                法官  林  勤  純
                                法官  陳  晴  教
      本件正本證明與原本無異
                                      書  記  官
中    華    民    國  九十五  年    七    月    十    日
                                                      Ｅ


司法院資訊處製作；財團法人民間司法改革基金會備份。
